臺灣高等法院刑事裁定
111年度毒抗字第781號
抗  告  人
即  被  告  游博智


上列抗告人即被告因違反毒品危害防制條例案件，不服臺灣新北
地方法院中華民國111年8月11日，111年度毒聲更一第5號裁定（
聲請案號：臺灣新北地方檢察署110年度毒偵字第6144號、110年
度聲觀字第2238號），提起抗告，本院裁定如下：
    主  文
抗告駁回。
    理  由
一、原裁定意旨略以：
　㈠本件採尿程序合法，下列事證得作為本案之證據：抗告人雖
    辯稱其係因遭員警違法搜索扣得針筒2支後，才被帶到警局
    製作筆錄，員警一直要抗告人喝水，其因而不得不採尿給警
    方，其並故意在勘察採證同意書簽不同的簽名，以表抗拒意
    圖云云。然查：
　⒈依卷附之勘察採證同意書記載「同意人確實瞭解上述告知內
    容並出於自願同意」，抗告人並確實於上開勘察採證同意書
    上親自簽名，且抗告人於警詢、偵查中始終坦承為警查獲前
    之民國108年12月16日有施用海洛因、甲基安非他命之犯行
    ，並均表示對採尿過程無意見等語明確，衡諸抗告人遭查獲
    時已47歲，係意識健全具有是非辨別能力之成年人，為高中
    肄業之智識程度，自可理解並知曉同意採尿之意義及效果；
    況抗告人於警詢供稱：我於91至92年間曾觀察勒戒1次，最
    後一次施用毒品係在108年12月16日2時等語，佐以抗告人前
    有多次施用第一、二級毒品而經法院論罪科刑之前案紀錄，
    有本院被告前案紀錄表附卷可稽，足徵其對於員警製作警詢
    筆錄及採尿等調查程序之進行，顯有相當之經驗，自當知悉
    警詢或簽載任何書面文件時，為其參與程序及表達意見之良
    機，當可自我決定選擇同意或拒絕，是抗告人在精神意識正
    常之狀態下，其於瞭解前開書面意義後，同意接受採尿及簽
    名，再自行排放、採集尿液檢體並當場封瓶、捺印，乃出於
    其自主意志；且抗告人製作警詢筆錄及同意採集尿液之時，
    距離警方搜索已有相當時間，又未見抗告人有主張因突受警
    方強制搜索受有心理壓力，是警方是否違法搜索與經抗告人
    同意後採尿而取得合法之證據，兩者間並無密切結合關係，
    尚無直接關聯性。
　⒉抗告人雖另辯稱員警一直要其喝水云云，但並未見被抗告人
    主張員警有以何等強暴、脅迫或其他不法方式強制抗告人喝
    水，其本身自可決定是否飲水及配合採尿，其既選擇喝水並
    同意接受採尿，即無如抗告人所述不得不採尿之情形。另觀
    卷附勘察採證同意書上抗告人之簽名，與其同日在警詢之調
    查筆錄及偵查中訊問筆錄之簽名並無明顯差異之處，況抗告
    人如欲表達抗拒或反對採尿之意見，而不敢於警詢表達，亦
    可於偵訊中向檢察官為明確之表示，惟抗告人於偵訊中仍表
    示對採尿過程無意見等語，是抗告人所辯其有抗拒、反對採
    尿之意云云，均不可採。
　⒊綜上，本案係經抗告人同意後採尿送驗，且無違法或不當情
    事，依上開程序取得之勘察採證同意書、臺北市政府警察局
    偵辦毒品案件尿液檢體委驗單、台灣尖端先進生技醫藥股份
    有限公司濫用藥物檢驗報告（檢體編號：138878號），自得
    作為本件證據。
　㈡抗告人有於108年12月16日2時許，在新北市○○區○○路0段000
    巷00弄0號5樓客廳內，以針筒注射之方式，同時施用第一級
    毒品海洛因及第二級毒品甲基安非他命1次等節，業據抗告
    人於警詢及偵查中坦承不諱，另經其同意採集之尿液檢體，
    檢驗結果呈安非他命、甲基安非他命、嗎啡、可待因陽性反
    應等節，有勘察採證同意書、臺北市政府警察局偵辦毒品案
    件尿液檢體委驗單、台灣尖端先進生技醫藥股份有限公司10
    9年1月7日濫用藥物檢驗報告各1份在卷可佐，堪認抗告人上
    開任意性自白應與事實相符，可得憑採。是抗告人有聲請意
    旨所指之施用第一級毒品及第二級毒品犯行，堪以認定。再
    查，抗告人前因施用毒品案件，前經臺灣新北地方法院以92
    年度毒聲字第3947號裁定送觀察、勒戒後，認無繼續施用毒
    品之傾向，於93年1月16日出所而執行完畢，並經檢察署檢
    察官以92年度毒偵字第4027號為不起訴處分確定，此後即未
    曾再受觀察、勒戒或強制戒治之執行等情，有本院被告前案
    紀錄表及上開不起訴處分書各1份在卷可稽。是抗告人本案
    所為施用第一級毒品及第二級毒品犯行，距其最近1次因犯
    施用毒品罪經觀察、勒戒執行完畢之日即93年1月16日，已
    逾3年，符合現行毒品危害防制條例第20條第3項所謂「3年
    後再犯」之規定，不因其間有無另犯施用第一級毒品或施用
    第二級毒品罪經起訴、判刑或執行而受影響。
　㈢抗告人雖另以其現在有正當工作，且亦有至醫院進行美沙冬
    診療，請給自新機會云云，並提出亞東紀念醫院診斷證明書
    、在職證明書及薪資袋等事證為證。惟毒品危害防制條例規
    定之觀察、勒戒處分係屬強行規定，倘有施用毒品之行為，
    除檢察官審酌個案情形，依毒品危害防制條例第24條第1項
    為附完成戒癮治療之緩起訴處分，而可排除適用外，凡經檢
    察官聲請，法院僅得依法裁定准駁令入勒戒處所觀察、勒戒
    ，尚無自由斟酌以其他方式替代之權。況且毒品危害防制條
    例第20條第1項、第3項之觀察、勒戒規定，係針對施用毒品
    者所設預防、矯正之保安處分，目的在斷絕施用毒品之身癮
    及心癮，屬強制規定，為刑罰之補充制度，兼具刑罰不可替
    代之教化治療作用，尚無因施用毒品者之主觀上個人因素而
    免予執行之理。本件檢察官業已於聲請意旨中敘明其認抗告
    人不適宜為戒癮治療之緩起訴處分，而為本件聲請之理由，
    是檢察官為本件聲請核屬其職權之行使，且其裁量並無違法
    或不當。從而，檢察官本件聲請將抗告人送觀察、勒戒，於
    法有據，應予准許等語。
二、抗告意旨略以：
　㈠抗告人於109年6月服刑出獄，因脊椎疼痛，每月只能仰賴醫
    療及美沙冬治療舒緩疼痛，抗告人對從前人生荒唐深感懊惱
    。同年10月抗告人回歸社會，現任於板橋湳仔溝水利局外包
    廠商應聘清潔維護人員一職，迄今持續工作。如今新法以教
    化代替刑罰，係為染上毒癮之病患能有個重新開始之機會，
    亦非以抗告人過去之前科來斷定是否可以教化，應以生活狀
    況等情作為評估，才符合現在新法立意。
　㈡當日所有證據皆在抗告人身體與精神無法正常思維下而簽下
    同意書，在身心痛苦及2名警方脅迫下簽下同意採尿，但當
    日抗告人不敢當面拒絕，只能在尿液同意書上簽下不同簽名
    方式，以便作為日後抗爭之理由，而針筒2支，從一開始搜
    索時，抗告人從未承認，而警方都以向法官要求驗DNA自己
    去申訴，當時環境種種皆不利於抗告人，抗告人皆有提出這
    些論點，卻都未被接受。
　㈢抗告人開始正常工作，並對毒品之害人生命已然完全清醒，
    對過去浪費時間與讓家人擔憂皆後悔不已，如今得以回歸正
    常生活，雖每月薪水微薄，但家人得以安心，母親帶著笑容
    等我回家，才讓抗告人又再度感覺自己活個像人。抗告人固
    有脊椎開刀後遺症，每日配合以疼痛藥物與美沙冬合併治療
    ，並定期接受法院驗尿，皆為陰性反應，每日之美沙冬亦未
    曾間斷，附有醫院之診斷證明佐證，抗告人主張自己已無吸
    毒之傾向及行為。請審視抗告人所提相關證明再為裁定，以
    符合高院裁定所言，維護抗告人審級利益，另作妥適裁定，
    予抗告人一個重生做人後之機會等語。
三、「犯第10條之罪者，檢察官應聲請法院裁定，或少年法院（
    地方法院少年法庭）應先裁定，令被告或少年入勒戒處所觀
    察、勒戒，其期間不得逾2月」；「依前項（毒品危害防制
    條例第21條1項）規定治療中經查獲之被告或少年，應由檢
    察官為不起訴之處分或由少年法院（地方法院少年法庭）為
    不付審理之裁定。但以一次為限」；「第20條第1項及第23
    條第2項之程序，於檢察官先依刑事訴訟法第253條之1第1項
    、第253條之2第1項第4款至第6款或第8款規定，為附條件之
    緩起訴處分時，或於少年法院（地方法院少年法庭）認以依
    少年事件處理法程序處理為適當時，不適用之」，毒品危害
    防制條例第20條第1項、第21條第2項、第24條第1項分別定
    有明文。故除有毒品危害防制條例第21條第2項於犯罪未發
    覺前，自動向衛生福利部指定之醫療機構請求治療，於治療
    中經查獲，或檢察官審酌個案情形，依同法第24條第1項為
    附完成戒癮治療之緩起訴處分之情形，可排除適用觀察、勒
    戒之程序外，凡經檢察官聲請，如無違反法定要件之情形，
    法院即應進行實體認定而為裁定，此觀法院就檢察官起訴之
    案件，如無應為程序裁判之情形，自應就實體予以審理，而
    無從審酌檢察官何以不為緩起訴處分之餘地自明。再檢察官
    選擇向法院聲請裁定令被告入勒戒處所接受觀察、勒戒，或
    對行為人為附命完成戒癮治療之緩起訴處分，均屬立法者給
    予檢察官之職權，尚非得認係施用毒品者所享有之權利，或
    有依其意願選擇之餘地，縱被告提出該項聲請，亦僅在促請
    檢察官注意得否予以適用，檢察官並不受被告聲請之拘束。
    又毒品危害防制條例所規定之觀察、勒戒處分，其立法意旨
    在幫助施用毒品者戒除毒癮，該處分之性質非為懲戒行為人
    ，而係為消滅行為人再次施用毒品之危險性，目的在戒除行
    為人施用毒品之身癮及心癮措施；觀察、勒戒係導入一療程
    觀念，針對行為人將來之危險所為預防、矯治措施之保安處
    分，以達教化與治療之目的，從而毒品危害防制條例本身所
    規定之觀察、勒戒及強制戒治等保安處分，既屬用以矯治、
    預防行為人反社會性格，而具社會保安功能之保安處分，當
    無因行為人之個人或家庭因素而免予執行之理。
四、經查：
　㈠抗告人基於施用第一、二級毒品之犯意，於前揭時、地施用
    第一級毒品海洛因、第二級毒品甲基安非他命等情，業據抗
    告人於警詢及偵訊時坦承不諱（109年度毒偵字第256號卷第
    16、140頁），經採集抗告人之尿液送驗，呈安非他命類、
    甲基安非他命、嗎啡、可待因陽性反應，此有勘察採證同意
    書、臺北市政府警察局偵辦毒品案件尿液檢體委驗單、臺北
    市政府警察局大安分局扣押物品清單（109年度保字第316號
    ）、臺北市政府警察局偵辦毒品案件尿液檢體委驗單（尿液
    檢體編號：138878號）、台灣尖端先進生技醫藥股份有限公
    司濫用藥物檢驗報告（見109年度毒偵字第256號卷第95、19
    9至201頁）在卷可稽，是抗告人有前揭施用第一、二級毒品
    之犯行，堪以認定。
　㈡抗告人雖陳稱其係在身心痛苦無法正常思維以及2名警方脅迫
    下簽採尿同意書，因不敢當面拒絕，只能在尿液同意書上簽
    下不同簽名方式，以便作為日後抗爭之理由云云。惟查：
　⒈司法實務上對於施用毒品之犯罪嫌疑人或被告，採集其尿液
    檢體送驗之鑑定處分，乃為調查有無施用毒品之犯罪事實，
    對人採集檢體之取證行為，由於其攸關人身之自由與隱私等
    基本權之保障，倘強制為之，固須合於法律保留原則。惟如
    係得其同意，由其自願排尿後取樣送驗，無涉強制採證者，
    雖法無明文，然參酌刑事訴訟法第131條之1受搜索人自願性
    同意搜索，及第133條之1受扣押標的權利人同意扣押等規定
    之規範意旨，尚不得任意指為採證違法而執為適法之第三審
    上訴理由（最高法院109年度台上字第1077號判決要旨參照
    ）。
　⒉警方於108年12月19日13時20分持臺灣新北地方法院搜所票至
    抗告人當時位於新北市○○區○○路0段000弄0號5樓頂樓加蓋之
    居所進行搜所，並當場扣得被第一級海洛因成分之針筒1支
    、未檢出毒品成分之針筒1支等物，抗告人於現場承認針筒
    為其所有，經警方依現行犯逮捕抗告人解送警局後，抗告人
    於警詢時供承最後一次施用毒品之時間為108年12月16日施
    用海洛因及甲基安非他命等情，業據證人即當日執行搜索之
    員警李建錡於原審證述明確（110年度毒聲字第2563號卷第8
    0頁），並有警詢筆錄、臺灣新北地方法院搜所票、臺北市
    政府警察局大安分局搜索扣押筆錄、扣押物品目錄表、該局
    執行逮捕、拘禁告知本人（親友）通知書、交通部民用航空
    局航空醫務中心航藥鑑字第0000000號毒品成分鑑定書在卷
    可稽（109年度毒偵字第256號卷第13至21、59至79、229頁
    ），此部分事實堪以先行認定。
　⒊抗告人經逮捕到案後，於勘查採證同意書上簽名表示同意警
    方進行採尿，並於檢察官訊問時表示對採尿過程無意見，係
    自行排尿並當場簽封後捺印等情，有勘查採證同意書、訊問
    筆錄可稽（109年度毒偵字第256號卷第95、140頁），衡酌
    抗告人係智識能力正常之成年人，如警方採尿程序有違法情
    事，抗告人自可於檢察官訊問時向檢察官表明，卻於檢察官
    訊問時仍表示對採尿過程無意見，且抗告人先前已有多次因
    施用毒品，經裁定觀察、勒戒及判刑之紀錄，對於採驗尿液
    之程序、流程及可否拒絕等情，自知之甚詳，仍接受採尿，
    足認抗告人係於精神意識正常之狀態下，本於其自主意志，
    於瞭解前開勘查採證同意書之意義後，同意接受採尿並簽名
    ，參諸前揭判決要旨，該採尿程序自無違法可言。
　⒋況按檢察事務官、司法警察官或司法警察因調查犯罪情形及
    蒐集證據之必要，對於經拘提或逮捕到案之犯罪嫌疑人或被
    告，得違反犯罪嫌疑人或被告之意思，採取其指紋、掌紋、
    腳印，予以照相、測量身高或類似之行為；有相當理由認為
    採取毛髮、唾液、尿液、聲調或吐氣得作為犯罪之證據時，
    並得採取之，刑事訴訟法第205條之2定有明文。經查，抗告
    人於本案經警方以現行犯逮捕到案，警方並已告知涉犯毒品
    危害防制條例及刑事訴訟法第95條之程序權，而抗告人亦自
    承於前揭時、地施用第一級、第二級毒品，此有警詢筆錄可
    按（109年度毒偵字第256號卷第13至16頁），故本案依抗告
    人之供述，已有相當理由足認抗告人有施用第一級、第二級
    毒品之行為，且毒品存在體內之時間相當有限，尿液又係施
    用毒品之重要證據，如未及時採取，證據即有滅失之虞。從
    而，依卷內相關證據資料判斷，縱抗告人拒絕驗尿，司法警
    察仍得依刑事訴訟法第205條之2之規定予以強制採尿，而本
    案為抗告人自行排放、採集尿液檢體並當場簽封後捺印，已
    如前述，是抗告意旨所稱員警違法採尿之事，自難認有據。
　㈢本案搜索票上記載之受搜索人雖為「黃義棠」，而非在場之
    抗告人及簡禎儀，然搜索範圍所記載之處所為「新北市○○區
    ○○路0段000巷00弄0號5樓」，且證人簡禎儀於警詢中亦證稱
    ：我的毒品是向黃義棠購買，他於108年11月初至12月10日
    間有和我住在新北市○○區○○路0段000巷00弄0號5樓等語明確
    （109年度毒偵字第256號卷第25至26頁），故警方依搜索票
    至該處進行搜索，以查明是否有與黃義棠犯罪相關之證據，
    難認有何違法之處。至於警方於搜索該處所時，發現抗告人
    犯罪之相關證據，認合於現行犯之要件而予以逮捕，於法亦
    無不合。
　㈣抗告人前因施用第一級毒品案件，經臺灣新北地方法院以92
    年度毒聲字第3947號裁定送觀察、勒戒後，認無繼續施用毒
    品之傾向，於93年1月16日出所，經檢察官以92年度毒偵字
    第4027號裁定不起訴確定，有前開裁定、本院被告前案紀錄
    表可佐，是抗告人犯本件施用第一、二級毒品之犯行，距前
    次觀察勒戒執行完畢後已逾3年。檢察官聲請書已審酌抗告
    人一再犯施用毒品，且曾經法院假釋付保護管束，另犯他案
    遭撤銷假釋，故認抗告人意志力薄弱，附命戒癮治療之緩起
    訴處分，恐無法協助其戒除毒癮而聲請觀察、勒戒，此乃檢
    察官依法行使其裁量權所為之裁量，並無裁量怠惰或濫用之
    情事，法院自應予以尊重。原裁定依檢察官之聲請，裁定抗
    告人應入勒戒處所觀察、勒戒，期間不得逾2月，核無違反
    正當程序，亦無違反比例原則或違法裁量之處。　
　㈤抗告人另提出亞東紀念醫院之診斷證明書以證其目前有持續
    前往醫院接受美沙冬替代治療進行毒癮戒治等情，惟本案之
    觀察、勒戒裁定既無違法或不當之處，縱抗告人嗣後有自行
    至醫院進行戒癮治療，亦僅係其於施用毒品犯罪遭發覺後之
    作為，不能解免其應接受觀察、勒戒之保安處分，無礙於本
    案審酌是否令抗告人入勒戒處所施予觀察、勒戒之決定。
　㈥法院並無因抗告人之個人或家庭因素而免予執行之餘地，是
    抗告人以目前有正當工作、欲盡孝道等情，均非屬得免予執
    行之因素，法院自無從解免其依法應受之觀察、勒戒處分。
　㈦綜上，原裁定依上開卷證資料，以抗告人確有上開施用第一
    、二級毒品之犯行，而依檢察官聲請，裁定令抗告人入勒戒
    處所觀察、勒戒，核其認事用法，並無違誤，抗告人執前詞
    抗告，為無理由，應予駁回。
據上論斷，依刑事訴訟法第412條，裁定如主文。
中　　華　　民　　國　　111 　年　　9 　　月　　27　　日
                  刑事第十六庭  審判長法　官 劉嶽承
                                      法　官 廖紋妤
                                      法　官 王耀興
以上正本證明與原本無異。
不得再抗告。
                                      書記官 蘇佳賢
中　　華　　民　　國　　111 　年　　9 　　月　　27　　日